臺灣高等法院高雄分院民事判決　　　　 99年度上易字第358號
上　訴　人　陳俊雄
訴訟代理人　顏宏斌律師
被 上 訴人　陳泰安
　　　　　　蘇守國
　　　　　　葉東憲
　　　　　　林瑞蘭
　　　　　　邱玉美
　　　　　　邱崑林
　　　　　　邱王錦蓬
　　　　　　郭耀云
　　　　　　左淑珍
　　　　　　蔡明恭
共　　　同
訴訟代理人　張耀聰律師
上列當事人間請求拆屋還地事件，上訴人對於民國99年11月5 日
臺灣高雄地方法院99年度訴字第1531號第一審判決提起上訴，本
院於100 年4 月13日言詞辯論終結，判決如下：
    主  文
上訴駁回。
第二審訴訟費用由上訴人負擔。
    事實及理由
一、上訴人主張：上訴人於民國87年間向法院標得訴外人李陳座
    所有座落高雄市○○區○○段257 之1 地號土地（分割自同
    段257 地號土地，而257 地號土地係重測前三民區○○段56
    7 之33地號土地，下稱系爭土地）之應有部分；暨於98年間
    向訴外人葉明法及李朱秀枝（二人與李陳座下合稱葉明法等
    ）購買系爭土地之其餘應有部分，而取得系爭土地全部所有
    權。系爭土地上由北而南分成3 部分，依序為被上訴人邱崑
    林興建如附圖所示A 部分、面積35.76 平方公尺之附屬建物
    （下稱A 建物），其主建物之門牌號碼為三民區○○路260
    巷1 弄21號建物（下稱邱崑林建物）；如附圖所示B 部分、
    面積4.93平方公尺（下稱系爭占用建物）則為水泥加強磚造
    鐵架公寓出入口附屬建物的一部分，供被上訴人陳泰安所有
    門牌號碼同路284 之3 號建物（下稱陳泰安建物）、被上訴
    人蘇守國所有門牌號碼同路284 之4 號建物（下稱蘇守國建
    物）、被上訴人葉東憲所有門牌號碼同路290 之2 號建物（
    下稱葉東憲建物）、被上訴人林瑞蘭所有門牌號碼同路90之
    3 號建物（下稱林瑞蘭建物）、被上訴人邱玉美所有門牌號
    碼同路290 之4 號建物（下稱邱玉美建物）、被上訴人邱王
    錦蓬所有門牌號碼同路260 巷1 弄21之1 號建物（下稱邱王
    錦蓬建物）、被上訴人郭耀云所有門牌號碼同路21之2 號建
    物（下稱郭耀云建物）、被上訴人左淑珍所有門牌號碼同路
    21之3 號（下稱左淑珍建物）及被上訴人蔡明恭所有門牌號
    碼同路21之4 號（下稱蔡明恭建物，被上訴人所有建物下合
    稱系爭建物）等建物出入之用，系爭建物均座落於系爭土地
    之鄰地即高雄市○○區○○段258 地號土地（重測前為三民
    區○○段567 之23地號土地，下稱系爭基地）上；如附圖所
    示C 部分（下稱C 建物）為鐵架石綿瓦建物，目前由上訴人
    出租他人經營麵攤使用中。被上訴人未得上訴人同意，擅自
    於系爭土地上興建未保存登記之系爭占用建物，侵害上訴人
    之所有權等情。爰依民法第767 條物上請求權法律關係，聲
    明：（一）邱崑林應將系爭土地上如附圖所示A 建物拆除後
    ，將占用土地返還上訴人。（二）陳泰安、蘇守國、葉東憲
    、林瑞蘭、邱玉美、邱崑林、邱王錦蓬、郭耀云、左淑珍及
    蔡明恭應將系爭土地上如附圖所示系爭占用建物拆除後，將
    占用之土地交還上訴人。
二、被上訴人則以：被上訴人於67年間向訴外人即當時地主李文
    寬、葉明法、林皆得等人組成之建設公司購買現住之系爭建
    物，而系爭占用建物為系爭建物之唯一出入通道，於系爭建
    物建築時，已得當時地主林皆得同意一併興建，並非被上訴
    人購屋後興建。上訴人雖取得系爭土地所有權，然系爭占用
    建物所占用系爭土地之部分，係屬畸零地，面積甚小，對上
    訴人之影響甚微，且被上訴人使用迄今已超過30年，應斟酌
    公共利益及當事人利益，免除被上訴人為系爭占用建物全部
    之移去或變更等語。邱崑林另以︰邱崑林於67年間購買邱崑
    林建物時，葉明法等及李文寬（李朱秀枝及李陳座之子）係
    當時建造及出售系爭建物之人等詞，資為抗辯。並均聲明：
    上訴人之訴駁回。
三、原審判決邱崑林應將系爭土地上如附圖所示A 建物（含建物
    及地上物）拆除後，將占用土地返還上訴人。並駁回上訴人
    其餘之訴，上訴人不服，提起本件上訴，並上訴聲明：（一
    ）原判決不利於上訴人部分廢棄。上開廢棄部分，被上訴人
    應將系爭土地上如附圖所示B 部分、面積4.93平方公尺之建
    物拆除，將占用之土地交還上訴人。被上訴人則答辯聲明：
    （一）上訴駁回（邱崑林對於其敗訴部分，未提起上訴，已
    經確定）。
四、兩造不爭執事項
（一）上訴人先後於87年間向法院標得訴外人李陳座所有座落高
      雄市○○區○○段257 之1 地號土地之應有部分；暨於98
      年間向訴外人葉明法及李朱秀枝購買其餘系爭土地之應有
      部分，而取得系爭土地所有權。系爭土地蓋滿建物，由北
      而南分成3 部分，依序為被上訴人邱崑林興建如附圖所示
      A 部分附屬建物，其主建物之門牌號碼為三民區○○路26
      0 巷1 弄21號建物；如附圖所示B 部分則為水泥加強磚造
      鐵架公寓出入口之附屬建物，供被上訴人陳泰安所有門牌
      號碼同路284 之3 號建物、被上訴人蘇守國所有門牌號碼
      同路284 之4 號建物、被上訴人葉東憲所有門牌號碼同路
      290 之2 號建物、被上訴人林瑞蘭所有門牌號碼同路90之
      3 號建物、被上訴人邱玉美所有門牌號碼同路290 之4 號
      建物、被上訴人邱王錦蓬所有門牌號碼同路260 巷1 弄21
      之1 號建物、被上訴人郭耀云所有門牌號碼同路21之2 號
      建物、被上訴人左淑珍所有門牌號碼同路21之3 號及被上
      訴人蔡明恭所有門牌號碼同路21之4 號等建物之出入處所
      ，系爭建物均座落於系爭土地之鄰地即高雄市○○區○○
      段258 地號土地上；如附圖所示C 部分為鐵架石綿瓦建物
      ，目前由上訴人出租他人經營麵攤使用中。
（二）系爭占用建物內與邱崑林興建之A 建物或上訴人出租他人
      使用之C 建物間，均無聯絡通道。
（三）戶政機關並未設置同路290 之1 號、284 之1 號等建物之
      門牌號碼。
（四）門牌號碼三民區○○路284 號建物為訴外人陳獻琛所有；
      同路286 號建物為訴外人葉楊藝所有；同路288 號建物為
      訴外人康國亨所有；同路290 號建物為訴外人官黃秀琴所
      有，上述建物之範圍均包含各該建物1 至2 樓。
（五）系爭土地北側為同路260 巷1 弄之道路，西側尚有同段25
      6 、255 、254 等地號土地，並有同路260 巷之道路。
五、兩造於本院協商爭點：
    上訴人請求被上訴人應將系爭占用建物拆除，並返還占用之
    土地，有無理由？茲分述如下：
（一）按土地與房屋為各別之不動產，各得單獨為交易之標的，
      且房屋性質上不能與土地使用權分離而存在，亦即使用房
      屋必須使用該房屋之地基，故土地及房屋同屬一人，而將
      土地及房屋分開同時或先後出賣，其間雖無地上權設定，
      然除有特別情事，可解釋為當事人之真意，限於賣屋而無
      基地之使用外，均應推斷土地承買人默許房屋承買人繼續
      使用土地（最高法院48年台上字第1457號判例要旨參照）
      。次按土地及其土地上之房屋同屬一人所有，而僅將土地
      或僅將房屋所有權讓與他人，或將土地及房屋同時或先後
      讓與相異之人時，土地受讓人或房屋受讓人與讓與人間或
      房屋受讓人與土地受讓人間，推定在房屋得使用期限內，
      有租賃關係。其期限不受第449 條第1 項規定之限制。民
      法第425-1 條定有明文。上訴人主張：被上訴人未得上訴
      人同意，擅自於系爭土地上興建未保存登記之系爭占用建
      物，侵害上訴人之所有權，上訴人自得本於民法第767 條
      物上請求權，請求被上訴人拆除系爭占用建物，並返還占
      用之土地云云。惟為被上訴人所否認，並以：被上訴人於
      購買系爭建物時，系爭占用建物即已存在，而系爭占用建
      物所在，係一整體通道建物之一部分，故系爭占用建物並
      非即為整個通道建物。又系爭占用建物所在之通道建物與
      系爭建物連成一體，且為系爭建物之唯一通道，整個通道
      建物包括系爭占用建物均屬系爭建物之附屬建物，應適用
      或類推適用民法第796 條，或適用新修正的民法第796 之
      2 ，故上訴人有容忍之義務。此外，參照最高法院48年台
      上字第1457號判例意旨，亦認為上訴人有默許被上訴人以
      系爭占用建物繼續使用土地之義務。末者，上訴人提起本
      件訴訟，亦屬權利濫用，應有民法第148 條之適用等語置
      辯。
  １、經查，系爭土地為上訴人所有，而系爭占用建物係未辦保
      存建物，占用系爭土地如附圖所示B 部分、面積4.93平方
      公尺乙節，為兩造所不爭執，並經原審囑託地政機關測量
      無訛，且有土地登記謄本1 件、勘驗筆錄1 份、現場照片
      多幀及高雄市政府地政處三民地政事務所（下稱三民地政
      ）複丈成果圖1 件附卷（見原審卷第71頁、第118-125 頁
      、第242-244 頁、第254-255 頁）可稽，堪予認定。
  ２、被上訴人固自承共有系爭占用建物，惟抗辯：被上訴人於
      購買系爭建物時，系爭占用建物即已存在，系爭占用建物
      係整個通道建物的一部分，被上訴人因購買系爭建物而一
      併購得系爭占用建物，故系爭占用建物並非彼等所興建。
      又整個通道建物包括系爭占用建物與系爭建物合成一體，
      且為系爭建物之唯一出入口，自屬系爭建物之附屬建物等
      語。經查，系爭占用建物所在位置，係屬一個通道建物，
      系爭占用建物僅為通道建物之一部分，而整個通道建物的
      外觀，其前面面臨凱歌路，有二根水泥柱，左邊水泥柱上
      釘有7 片門牌號碼牌，門牌號碼牌下方有對講機，向左延
      伸至左邊邊緣形成一片水泥牆，兩根水泥柱中間形成一個
      白鐵製的大門，白鐵大門分成兩部分，左半邊的鐵門分布
      有9 個信箱，右半邊的鐵門，則純屬可開啟式的門。從兩
      邊的水泥柱及水泥牆各向系爭建物方向延伸進去，分別形
      成各1 面水泥牆，兩邊延伸進去的水泥牆上端均有鐵條欄
      杆，鐵條欄杆面積約占延伸進去水泥牆高度的三分之一，
      整個通道建物的上方是鍍鋅鋼架鐵皮所覆蓋，通道建物的
      內側（即白鐵大門的對立面）有半面牆壁，右半邊則為鏤
      空的通道，系爭占用建物所在位置，係屬整個通道建物內
      部的一個空間，該通道建物所形成的空間，足以遮風避雨
      。據兩造現場陳稱，該通道建物平常係作為系爭建物住戶
      停放機車及進出之用，白鐵大門上之信箱，則屬住戶存取
      信件之用，緊鄰通道建物內側半面牆壁係通往系爭建物的
      樓梯，從緊鄰樓梯往裡面進去，仍有一通道（系爭建物係
      一公寓大廈，此一通道完全置於系爭建物的底下，至前面
      所謂的通道建物則立於系爭建物之外），通道末端另有一
      樓梯，可供通往系爭建物（即通往系爭建物共有二座樓梯
      ）。上訴人所謂的另一通道可供系爭建物出入外面道路之
      用，必須穿越左側水泥牆，依現場來看，並不存在所謂的
      另一通道等情，有本院勘驗筆錄及現場照片數幀附卷（見
      本院卷第97-106頁）可稽，堪認系爭占用建物係整個通道
      建物的一部分，而整個通道建物包括系爭占用建物與系爭
      建物合成一體，且為系爭建物之唯一出入口。而按整個通
      道建物包括系爭占用建物既與系爭建物合成一體，且為系
      爭建物之唯一出入口，自堪認通道建物即為系爭建物之附
      屬建物。又參酌通道建物之水泥柱材質，與系爭建物水泥
      材質相互比較，無論依顏色或新舊成分，依現場來看，均
      可見其極為相近，此有現場照片可稽。倘再參諸通道建物
      與系爭建物相連成一體乙節以觀，堪認通道建物應與系爭
      建物同時間搭建，即為系爭建物起造人所同時搭建。是被
      上訴人抗辯：被上訴人於購買系爭建物時，系爭占用建物
      即已存在乙節，即堪採認。
  ３、又查，系爭土地分割自同段257 地號土地，而257 地號土
      地係重測前三民區○○段567 之33地號土地乙節，為兩造
      所不爭執，並有土地登記第一類謄本、土地登記公務用謄
      本、人工土地登記簿謄本及異動索引及異動清冊等附卷（
      見原審卷一第5 頁、第72頁、第130-143 頁）可稽，堪可
      認定。而按系爭建物座落之系爭基地，重測前係三民區○
      ○段567 之23地號土地乙節，有系爭建物建造執照設計申
      請書（見原審卷一第179-181 頁）可稽，堪予認定。據上
      堪認系爭土地並不在建造當時的申請建築的基地範圍內。
  ４、再查，系爭土地原共有人為李陳座、葉明法及李朱秀枝乙
      節，為兩造所不爭執，有前述土地登記謄本附於原審卷可
      稽，堪予認定。復查，李陳座與李朱秀枝係系爭建物原始
      起造人乙節，有上開建造執照設計申請書（見原審卷一第
      180-181 頁）可稽，堪予認定。至葉明法雖非原始起造人
      ，惟葉明法除與李陳座、李朱秀枝於67年8 月19日共同取
      得系爭土地及系爭基地等土地所有權（李陳座應有部分為
      4/10，李朱秀枝及葉明法應有部分均各為3/10）外，亦於
      系爭建物申請建造執照時，與李陳座、李朱秀枝共同簽署
      「土地使用權同意書」乙節，有同意書影本1 件附卷（見
      原審卷一第185 頁）可稽，堪可認定。足見系爭建物之原
      始起造人自67年間建造該建物起至70年間建築完竣申請使
      用執照時，即已占用系爭土地，以增建系爭占用建物供系
      爭建物全體住戶出入之用。依上所述，堪認系爭建物、座
      落之系爭基地、系爭占用建物及座落之系爭土地，於建造
      之初，其建物起造人、座落基地及土地所有人均為李陳座
      及李朱秀枝。倘參諸葉明法雖非系爭建物之原始起造人，
      然其當時為系爭基地及系爭土地共有人之一，既出具土地
      使用權同意書同意系爭建物使用系爭基地，則以系爭占用
      建物係屬系爭建物之附屬建物，無從區隔，已如上述，當
      亦為葉明法所知悉或可得而知，故其同意系爭建物使用系
      爭基地，衡情，自可推論其亦明示或默示同意系爭占用建
      物使用系爭土地。此外，參以李陳座、李朱秀枝共有系爭
      土地之應有部分已達7/10等情相互以觀，足徵系爭占用建
      物不但有權使用系爭土地，事實上，可認作系爭建物、座
      落之系爭基地、系爭占用建物及座落之系爭土地均同屬一
      人，又所謂的同屬一人，即同屬於李陳座、李朱秀枝及葉
      明法所有。則揆諸前揭判例意旨及法律規定所示，倘土地
      及房屋同屬一人，而將土地及房屋分開同時或先後出賣與
      相異之人時，房屋受讓人與土地受讓人間，即應推定在房
      屋得使用期限內，有租賃關係，故房屋受讓人得向土地受
      讓人主張其房屋係有權占用土地。末查，上訴人既於87年
      及98年間先後受讓系爭土地所有權，致系爭土地與被上訴
      人所購買之系爭占用建物分開，揆諸前揭說明，自有上開
      判例意旨及法律規定之適用。從而，被上訴人抗辯：參照
      最高法院48年台上字第1457號判例意旨所示，應認上訴人
      有默許被上訴人以系爭占用建物繼續使用土地之義務等語
      ，即屬有據，堪予採認。
（二）本件被上訴人所有系爭占用建物既有權繼續占用系爭土地
      ，則上訴人請求被上訴人應將系爭占用建物拆除，並返還
      占用之土地，即屬無據。
六、綜上所述，被上訴人所有系爭占用建物既有權繼續占用系爭
    土地，則上訴人本於民法第767 條所有物返還請求權，請求
    被上訴人應將系爭土地上如附圖所示B 部分、面積4.93平方
    公尺之建物拆除，將占用之土地交還上訴人，為無理由，應
    予駁回。原審為上訴人敗訴之判決，其理由雖有不當，然結
    論相同，仍應予維持。上訴意旨，指摘原判決不當，求予廢
    棄改判，為無理由，應予駁回。
七、兩造其餘攻擊防禦之方法及所提證據，核與本判決之基礎不
    生影響，自不一一論述，附此敘明。
八、據上論結，本件上訴為無理由，依民事訴訟法第449 條第2
    項、第78條，判決如主文。
中    華    民    國  100     年    4     月    29    日
                            民事第四庭
                                審判長法官  蔡文貴
                                法      官  謝靜雯
                                法      官  李昭彥
以上正本證明與原本無異。
本件不得上訴。
中    華    民    國    100   年    4    月     29    日
                                書  記  官  黃一秋